【裁判字號】    90,判,2389
【裁判日期】    901213
【裁判案由】    公平交易法
【裁判全文】
最  高  行  政  法  院  判  決                    九十年度判字第二三八九號
    原      告  福照建設股份有限公司
    代  表  人  甲○○
    訴訟代理人  吳麗雲律師
    被      告  行政院公平交易委員會
    代  表  人  黃宗樂
右當事人間因公平交易法事件，原告不服行政院中華民國八十九年二月十六日台八十
九訴字第○四六六三號再訴願決定，提起行政訴訟，本院判決如左：
    主  文
再訴願決定、訴願決定及原處分均撤銷。
訴訟費用由被告負擔。
    事  實
緣原告經人檢舉其「幸福世家NO.8」福臨門翡翠預售屋銷售，涉嫌違反公平交易法。
經被告通知原告說明後，以原告於其「幸福世家NO.8」福臨門翡翠預售屋廣告上為虛
偽不實，引人錯誤之表示，及銷售前開預售屋時，濫用已收受多期工程款項之優勢地
位，對於不同意其所提尾款債權保障方式之承購戶，不予其選擇或協商之餘地，構成
足以影響交易秩序之顯失公平行為，違反公平交易法第二十一條第一項及第二十四條
之規定，乃依同法第四十一條前段規定，以八十八年三月二十九日（八八）公處字第
○三四號處分書命原告於收受該處分書之次日起，應立即停止為虛偽不實、引人錯誤
表示之廣告及足以影響交易秩序之顯失公平行為。原告就命其應立即停止足以影響交
易秩序之顯失公平行為部分，提起訴願、再訴願，均遭決定駁回，遂提起行政訴訟，
茲摘兩造訴辯意旨於次：
原告起訴意旨略謂：一、本案首應審究者乃原告忝為定型化契約擬定者之立場與收受
款項之事實是否皆具有「優勢地位」，並進而利用其「優勢地位」為顯失公平之交易
行為。二、按雙方所簽定之買賣契約為原告所提供之定型化契約確實無訛，但定型化
契約已明文化而明列於消費者保護法第二章第二節並以七條文規範之（第十一條至第
十七條），為消保法所承認之契約方式，若非違反平等互惠及誠信原則，應受法律之
保障，享有法律上之效力，被告竟僅以原告為「定型化契約之擬定者」即推斷原告就
此必享有「優勢地位」，則消保法不就淪為造就具有優勢地位之當事人之法典嗎？被
告之推定顯毫無理由及法理依據。何況公平交易法為衡平建商與購屋雙方之交易地位
，已訂有契約審閱期之規定，此即是在保護購屋人，且定型化契約又有上述消保法之
規範，此外，定型化契約亦非必然對購屋者不利，事實上，它往往能使眾多的房地產
交易案的交易成本大幅下降，對交易雙方均屬有利，故被告以定型化約款推定建商（
原告）就此必享有優勢地位，而須以公平法介入矯正者，實缺法理根據。三、就已「
收受款項」是否即具有優勢地位？本案房地產交易總價為新臺幣（下同）三百七十五
萬元，陸君所繳交之房地款九十二萬元（一○五萬元扣除代書費、契稅、規費等共十
三萬元），占系爭房地產交易總價的百分之二四．五三，而原告尚未取得之房地產金
額高達百分之七五．四七，因此原告若將房地產移轉至陸君名下，而發生無法取得尾
款債權之保障時，其所受之損失與所承擔之風險遠較檢舉人為高，故以當時之交易風
險觀之，原告不必然具有優勢之交易地位，顯而易見。何況檢舉人所繳交的九十二萬
元房地款，原告已全部支付在土地及建物之相關費用上且還不足，故系爭當時原告根
本無利潤可言，雖檢舉人也未享有，然原告因受契約約束也無法就系爭標的物再開財
源，兩相比較，原告付出的比檢舉人還多，如何遽認原告具有優勢地位呢？如上所述
，既然原告無交易地位上之優勢地位，那麼雙方在權益上之保障，即須等同對待，本
案被告對於原告尾款債權二百八十三萬元的保障，均未曾與檢舉人所繳交之九十二萬
元併作衡平考量，在法理上應如何合理解釋，被告僅一昧袒護檢舉人，不言可喻。再
查本案被告認定檢舉人依房地買賣契約書所繳交之期款九十二萬元為原告具優勢交易
地位之構成要件，則其依據及判斷的法理何在？倘若預付款未達九十二萬元或未達三
十萬元、二十萬元，甚至未達二萬元時，原告（收款者）即算不算具優勢交易地位？
或購屋者一有繳交預付款，不論金額多寡，收受預付款之建商即具優勢之交易地位呢
？被告是否站在原告之立場思索一下，原告係依工期進度（詳付款明細）收取工程款
項，在各階段工程完成始得向檢舉人收取該階段工程款，即先「付出」再「回收」，
並非坐享其利，且每期款僅收取百分之二四．五三之比例，另百分之七五．四七留待
尾款一起結清，似此，原告有何具優勢之交易地位呢？雖然檢舉人當時亦未享用任何
房地「實體」之利益，但其所得之權益比繳交之款項還多出百分之七五．四七之保障
，被告一再非難原告收取檢舉人之預付款，而毫不考量原告相對之作為有應得之收穫
，即認定原告具有優勢之交易地位，毫無事實與法理之根據。至於顯失公平交易乙事
，由上所述，可知系爭當時檢舉人不必花全額之工程款，而得到各階段工程完成之權
益而占盡便宜，原告反而係付出較多，收益較少的吃虧局面，故原告不知被告所指顯
失公平交易行為是否係站在原告之立場而替原告申冤呢？但這是房地預定買賣契約之
效用，亦係促進房地產交易案應有之現象，原告從未亦不願將此階段之「吃虧」視為
顯不公平之交易。四、前述第二點理由，有關證人林美珠等三人赴公平會說明之資料
及原告是否已善盡告知義務「似非無疑」的說法，竟成為原告受處分之正當理由，令
人殊難理解，蓋因雙方之權利義務已明列土地及房屋預定買賣契約書，一切有「契約
之約定」可循，原告何來「善盡告知義務」之義務呢？原告應否或是否「善盡告知義
務」，被告又依據何法律關係來認定呢？林美珠等人至公平會作證時，公平會的承辦
人員從未對林美珠詢及其是否或曾如何向檢舉人善盡告知義務，而此從未論及探究的
論點，爾今卻成為坐實原告「有可能」未善盡告知義務之理由，其與「莫須有」之罪
名又有何異？五、「無時間上之急迫性．．．容屬合理之懷疑」，被告並未對時間之
急迫性問題做調查與研析，一昧聽從檢舉人之誤導而信以為真，其實本案並非有否時
間上之急迫性問題，乃為「履行契約」之法律問題，依土地預定買賣契約書第七條產
權登記之約定：「有關本戶乙方統籌辦理之，甲方並應隨時配合，絕無異議」，原告
於結構體完成，欲辦埋「土地產權」移轉登記予檢舉人，為保障尾款債權，原告依代
辦貸款委託書第四條約定，要求檢舉人至指定銀行華信銀行辦理對保手續以求得保障
，合乎情理，如此依約行事，與時間上有否急迫性無關。六、原告「毫不予其另行選
舉或協商之餘地，而強迫其接受交易條款，構成足以影響交易秩序之顯失公平行為」
，此說有邏輯及事實認定上的謬誤，茲因：(一)如果不予其另行選擇，檢舉人怎能提出
新版之協議書呢？若說不予其協商之餘地，請檢舉人捫心自問，除了與工地人員林美
珠等三人密集長時間溝通外，甚至動用人事關係請出立委服務處主任參與協商，因檢
舉人個性固執，凡事自以為是，執意要原告屈服而順從其己意，完全不考慮對方之立
場，以致徒勞無功，似此協商不成立並不代表原告未讓步，也不能就認定毫不予協商
之餘地，難道必須任由檢舉人予取予求，且不得違逆，方係予其協商之餘地嗎？(二)若
原告依「法」（其實無「法」明文規定）必須給檢舉人協商之餘地，試問該項「餘地
」應有多大？或應給幾次？如此原告方不致違反公平交易法。(三)本案檢舉人曾向原告
提出新版之協議書取代原告所提供之「切結書」，然比較檢舉人自行擬定之新版協議
書與原告之切結書可知，雙方權利義務之變動幅度相當大，且其真意在要求減價，與
至「銀行對保」之爭執無關，醉翁之意不在酒，檢舉人心知肚明，惜被告裝聾作啞，
對於雙方爭執之關鍵點棄之不顧，一再非難原告，不完全接受其所提出之條件加上「
毫不予其另行選擇或協商之餘地而強迫其接受交易條款．．．」之罪名。三、次查，
被告直接對獨立之個案過度介入，就法理言，亦難謂適當，令原告不服，爰被告對公
平法第二十四條之適用一向嚴謹節制，其中受害人數的多寡（即非個別契約之糾紛）
，為其決定是否介入之重要考量因素之一，且被告介入打破私契約的主要考量在於公
共利益，因此本案是否有明顯的公共利益，值得被告介入呢？亦為審究之主要課題。
查系爭建築案共約有三十多戶購屋者（包括檢舉人陸君之胞兄在內）亦係自行另辦貸
款，原告均與之配合，且順利辦理貸款完竣，完成交屋手續，賓主盡歡，未有爭議發
生，唯獨原告與陸君有爭議發生，由此可見本案顯屬個別契約之糾紛，與公共利益無
涉，被告拋棄被告對公平法第二十四條之適用一向嚴謹節制之立場逕予介入，匪夷所
思，令人不解，被告今非為公共利益而僅為陸君一人之個別契約糾紛即逕予介入，豈
非在與法院爭奪「生意」，被告對本案之作為，顯已失其法理之依據。四、末查，原
告一再強調本案為「契約履行之法律問題」在「契約自由」原則下，自應受尊重，本
案既屬民事爭議範籌，應由當事人依司法途逕循求解決，被告不宜也不應介入，以免
喪失設立公平交易委員會之本質與立場，且本案民事糾紛亦已獲臺灣板橋地方法院判
決原告勝訴在案。五、綜上所述，本案純係「履行契約」之法律問題，且為個別契約
糾紛之民事爭議，並未涉及公共利益，被告實不必也不應介入，又原告並無違反公平
交易法之行為，被告之處分，顯為不當，影響原告之商譽甚鉅，請將再訴願決定、訴
願決定及原處分均撤銷等語。
被告答辯意旨略謂：一、按公平交易法第二十四條規定：「除本法另有規定者外，事
業亦不得為其他足以影響交易秩序之欺罔或顯失公平之行為。」所謂「顯失公平」，
係指對交易相對人為不當壓抑，亦即妨礙交易相對人自由決定是否交易及交易條款，
其行為類型如強迫、煩擾交易相對人，或對交易相對人濫用優勢地位。按預售屋交易
過程中，購屋人通常事先與建商簽訂代辦貸款委託書，並由建商指定貸款金融機構；
；惟交屋期屆至時往往已歷時甚久，購屋人可能因其間所生之個別事由，而要求自行
向其他銀行辦理貸款。倘建商在用盡其他合理管道之前，即逕依雙方約定主張無配合
之義務，縱契約有明載，亦可能違反誠信原則，並有濫用權利之虞。蓋此等行為與售
屋之際同時強制購屋人接受貸款對象，不僅剝奪購屋人就本身經濟條件以取得較有利
貸款之權利，且亦影響銀行貸款業務之競爭，進而違反上開條文之規定。二、本件有
關原告主張其並無定型化契約之優勢地位乙節，查所謂定型化契約，乃指由企業經營
者（或契約之一方當事人）預先擬定之交易條款，用以與不特定多數相對人訂約。就
其特徵而言，因定型化條款係由企業經營者預先擬定，故大多偏向其本身之利益，而
訂約之相對人（即消費者）幾乎無討價還價之餘地，故對消費者之權益較無保障。本
件原告事先以定型化書面方式印製，供銷售系爭建物時與不特定人訂立契約之用，其
內容為原告事先擬定，為典型之定型化契約，並不因於締約前提供相對人審閱而有不
同。原告於個別買賣契約簽訂前，早已對契約所有內容悉數為審慎決定、並知之甚詳
，且可事先考量自身利益而選擇納入特定條款，即便契約相對人於簽約前已審閱相當
期間，其對契約之瞭解程度仍與原告有所差距，故原告仍無從否認其在契約相關資訊
上居於較優勢之地位。惟本件原處分所非難者，並非原告上揭契約資訊之客觀優勢地
位，而乃渠於履約過程中，為求自身尾款債權之保障，乃要求自辦貸款之消費者陸君
併予開立本票、預付利息、簽署撥付委託書、至華信銀行辦理對保，且未對陸君說明
對保之理由、內容或拒絕陸君所提協議之原因，即於要求對保未果之情況下，逕行解
約並沒收已繳款項。易言之，原告係利用其已收受多期工程款項之優勢地位，對於不
同意其所提尾款債權保障方式之消費者，毫不予其另行選擇或協商之餘地，而強迫其
接受交易條款，構成足以影響交易秩序之顯失公平行為，而違反公平交易法第二十四
條規定。三、又原處分所稱原告已收受款項之優勢地位，主要乃針對系爭糾紛發生之
際，雙方當事人之權益狀態以觀，斯時陸君業已依約給付部分之價金，然因系爭買賣
之房地尚未辦理過戶，其權利尚未移轉於陸君，故仍歸屬於原告。此際客觀上而言，
原告既已受部分價金之給付，復仍擁有該房地之所有權；而陸君已為價金之給付，然
尚無任何契約上之對待給付可言，是倘於此時解約，相對以觀，原告自擁有較陸君為
佳之優勢地位。故總合以觀，難謂原告無已收受價金之優勢地位。茲原告起訴理由置
系爭房地尚未過戶之事實於不論，僅一再執房地過戶後之尾款債權保障問題，混淆風
險移轉之時點；並曲解預售屋買賣之本質，將渠所應自行負擔之各期房地建築成本，
與買賣分期之付款價金混為一談，殊無可採。四、復依被告調查結果，本案陸君不願
至華信銀行辦理對保之由，乃擔憂其於華信銀行辦妥貸款對保手續後，倘原告據以設
定第一順位抵押予華信銀行，其將喪失中央公教貸款之資格；且質疑原告於其時尚未
取得使用執照，應無要求購買人配合辦理貸款之權利等。前者雖原告及華信銀行均稱
上開辦理對保乙事，僅係辦理「軍公教二順位貸款」之申請手續，俟軍公教優惠貸款
申辦核准且設定第一順位抵押權後，華信銀行始就餘額設定第二順位抵押權，惟卷查
華信銀行所提供之對保文件內容，並無針對第二順位貸款之特別記載，且原告於所提
出之切結書上，亦僅表示如陸君未補足差額時，原告有權至華信銀行撥款云云。故即
便陸君取得華信銀行之上開對保文件，其上因無第二順位貸款之記載，何以辯認該項
對保文件所辦之貸款，係為將來設定第二順位抵押權，殊屬費解。且查原告郵寄陸君
之四封存證信函，其內容除一再重申依契約條款之約定內容，陸君應至華信銀行對保
外，並無辦理第二順位貸款之任何說明；此縱因原告前於本會訴願審理時，辦稱渠曾
以電話或派人溝通、解釋，然徵諸證人林美珠等第三人赴被告之說明資料，僅稱該對
保乃形式上手續，於陸君未能給付尾款時，原告即可持權狀轉向華信銀行辦理同額貸
款云云，而對於有關第二順位貸款之內容及辦理對保相關事宜，亦無法為合理之說明
，則原告是否已善盡告知義務，自非無疑。又，原告於要求對保之際，系爭建物尚未
取得使用執照及權狀之事實，既為原告所不爭，則陸君因此無法先行向中央信託局辦
理第一順位抵押設定，而抱持上開顧慮，並非無由，亦當為原告所得理解；況退一步
言，縱依雙方「土地預定買賣契約書」之約定，原告已可統籌辦理土地產權移轉登記
與過戶，然該使用執照與權狀既均尚未取得，就一般房地移轉之實務而論，本無時間
上之急迫性，爰被告據以質疑其於斯時要求對保以保障尾款債權之急切性，自容屬合
理之懷疑。五、至起訴理由指摘被告所持觀點「倘建商在用盡其他合理管道之前，即
逕依雙方約定主張無配合之義務，縱契約有明載，亦可能違反誠信原則，並有濫用權
利之虞。」有邏輯及事實認定上之謬誤乙節，查契約權利之行使，除應本誠實信用之
方法外，亦不得濫用權利而損害他人，此為私法自治之基本原則，亦與交易秩序下之
公平理念息息相關。故事業於交易過程中，應本諸上揭原則為合理之處理，於交易個
案中所採取之行為，應盡量避免損及他人之權益，而無待乎法律對於所有行為情狀為
具體之規定。本案爭議所在，乃陸君在對「至華信銀行辦理對保」乙事有所質疑之情
況下，雖不願逕依原告之要求辦理，但仍願協議提供其他保障原告債權之方式，如開
立本票、交付存摺及取款條等等；然原告卻全然不顧陸君之考量，僅一再強硬要求至
華信銀行辦理對保，而未說明對保之理由、內容或拒絕檢舉人所提協議之原因，復於
要求對保未果後，逕行解約並沒收已繳款項。此所涉及法律問題，即履約過程中常見
之契約債權確保爭議。姑暫不論雙方於本爭議中所得為之民事上權利主張為何，客觀
上就交易秩序之公平性以觀，原告以賣方之優勢，逕依雙方定型化契約之約定主張，
毫不考慮是否有其他合理管道可保障其債權，而全然不顧及陸君之考量，並迫使陸君
配合至華信銀行辦理對保，否則將論以違約、且終至逕予解約乙事，不啻利用其先行
收受款項之優勢地位，為顯失公平之行為。故本件原處分之非難要旨，即針對原告利
用其定型化契約擬定者及已收受款項之優勢地位，為顯失公平之交易行為，而非在質
疑或否定系爭買賣契約約定條款之效力、論斷雙方應採取何等尾款債權保障方法，或
單純否定原告對於一般購屋人選定貸款銀行之行為，故原告所訴，實無足採。六、另
有關原告主張被告對獨立之個案過度介入乙節，按公平交易法第二十四條有關不公平
競爭之概括規定，其抽象之規範方式，法理上稱為「不確定之法律概念」，適用上被
告得立於交易秩序之觀點，為專業之判斷與決定。至事業之行為有無影響交易秩序之
判斷，原則上被告並非以爭議之個別與否而定，而係以公共利益為基礎，就事件之整
體以觀，倘其行為之結果具外部性，對於行業間有不良之示範效果，則被告基於維護
交易秩序之考量，仍得針對個案之爭議予以介入管制，始符公平交易法之規範精神。
故原告據此指摘被告對獨立個案過度介入云云，並無理由。七、綜上，本件原告利用
其已收受多期工程款項之優勢地位，對於不同意其所提尾款債權保障方式之消費者，
毫不予其另行選擇或協商之餘地，而強迫其接受交易條款，構成足以影響交易秩序之
顯失公平行為，違反公平交易法第二十四條規定。本件原告之訴為無理由，敬請依法
駁回原告之訴等語。
    理  由
按「除本法另有規定者外，事業亦不得為其他足以影響交易秩序之欺罔或顯失公平之
行為。」為公平交易法第二十四條所規定。違反公平交易法規定之事業，公平交易委
員會得限期命其停止或改正其行為，復為同法第四十一條前段定有明文。本件原告經
人檢舉其「幸福世家NO.8」福臨門翡翠預售屋銷售，涉嫌違反公平交易法。經被告通
知原告說明後，以原告於其「幸福世家NO.8」福臨門翡翠預售屋廣告上為虛偽不實，
引人錯誤之表示，及銷售前開預售屋時，濫用已收受多期工程款項之優勢地位，對於
不同意其所提尾款債權保障方式之承購戶，不予其選擇或協商之餘地，構成足以影響
交易秩序之顯失公平行為，違反公平交易法第二十一條第一項及第二十四條之規定，
乃依同法第四十一條前段規定，以八十八年三月二十九日（八八）公處字第○三四號
處分書命原告於收受該處分書之次日起，應立即停止為虛偽不實、引人錯誤表示之廣
告及足以影響交易秩序之顯失公平行為，原告就命其應立即停止足以影響交易秩序之
顯失公平行為部分，提起一再訴願，均遭決定駁回，固非無見。然查：銀貨兩訖之原
則為合乎買賣行為正當交易秩序之公平原則之商業慣例。故只要買賣交易雙方於買賣
契約中未明文約定禁止任何一方選擇可採用銀貨兩訖之方法履行契約者，即難謂有足
以影響交易秩序之欺罔或顯失公平之行為。本件原告與檢舉人陸淑華所訂定之系爭房
屋預定買賣契約書及土地預定買賣契約書，其第三條：付款辦法中並無禁止買受人不
得選擇以現金銀貨兩訖方法取得系爭不動產所有權之約定，而檢舉人（即買受人）從
未指摘原告禁止其選擇以現金銀貨兩訖之方式，同時取得系爭買賣標的物之不動產所
有權。難謂原告對交易相對人有不當壓抑，亦即妨礙交易相對人自由決定是否交易及
同意交易條款。反之，其付款辦法中卻約定系爭買賣價金總價三百七十五萬元中，檢
舉人只須繳交一百零五萬元，其餘二百七十萬元價金及代書費、契約及規費合計十三
萬元，檢舉人均得以系爭買賣標的物不動產所有權向銀行設定抵押貸款抵付。亦即原
告依該付款辦法之約定，同意檢舉人於僅繳納一○五萬元不到三分之一之價金即可取
得系爭買賣標的物不動產所有權，並持以向銀行貸款抵付價款，則依首開銀貨兩訖之
買賣交易公平秩序之慣例，此一交易條款難謂係對檢舉人（即買受人）有所壓抑讓步
之交易條款。而向銀行申請抵押貸款，須先向貸款銀行辦理「對保」之銀行貸款業務
，行之有年，貸款人本有配合之義務，原告要求檢舉人到華信商業銀行對保，依華信
銀行八十七年十二月十七日（八七）信業字第七五五一號函（附於原處分卷(二)）所示
，乃貸款銀行華信銀行所要求之貸款程序，被告從未對銀行界之此種貸款程序要求，
指摘銀行有違反公平交易法之情形，予以處罰，乃對本件原告向貸款之檢舉人轉述華
信銀行此一貸款程序之「對保」要求，竟認為原告有可能違反誠信原則，並有濫用權
利之虞，殊不知原告與華信銀行之系爭貸款關係，須雙方耗費人力、物力溝通以取得
主觀上雙方之信任方能達成，苟如原處分所稱買受人可以任意指定貸款銀行，則買受
人基於其所指定貸款銀行之主觀上特殊關係，於原告將買賣不動產過戶於買受人，由
買受人向其指定貸款銀行貸得款項時，既可拒絕將貸得款項給付原告，另一方可利用
過戶後之期間一再將買賣不動產輾轉出售予第三人再轉售予他人，而將價款及貸款占
為己有，則原告依法向買受人追討買賣不動產因已一再輾轉出賣而無法得到保障，而
買受人極易藏匿價金及貸款而無從追討，對原告之尾款債權顯然欠缺保障，此種情形
在建商推出准許買受人以貸款抵付尾款之初期在普通法院之民事庭發生之糾紛所在多
有，故為建商之原告之所以約定檢舉人就貸款有配合之義務之交易條款乃建商受害經
驗累積所訂定，確保取得尾款債權之最基本交易方式，且對檢舉人亦屬能依「銀貨兩
訖」之公平交易原則進行買賣之有利交易條款。乃原處分竟認為可能違反誠信原則，
並有濫用權利之虞，完全忽視檢舉人並未完全給付價款卻將可取得買賣不動產之事實
，遽認定檢舉人得就本身經濟條件以取得較有利貸款之權利，有影響銀行貸款業務之
競爭，難謂對不動產所有權之買賣移轉交易秩序及銀行貸款業務已作相當適切之瞭解
，實不無商榷之餘地。次查：依首開「銀貨兩訖」之買賣公平交易秩序之正常慣例，
檢舉人欲購買系爭不動產，其所準備之買賣價金通常應為全額，乃檢舉人僅有不到三
分之一價金，致須向銀行抵押貸款大部分之款項以抵付價金，此乃檢舉人屬於非優勢
地位之主因，而向銀行辦理抵押貸款，須要到銀行辦理對保，乃銀行貸款之正常作業
程序，貸款人本身有主動進行瞭解之義務，否則銀行可拒絕貸款，乃原處分竟認定被
告未對檢舉人說明對保之理由，原處分難謂對銀行貸款程序非欠缺正常貸款人之瞭解
。而檢舉人在其資金準備顯不相當而有所欠缺之情形下，且未於訂定買賣契約時將其
事後協議書所主張之約定內容提出由原告同意而加註於系爭買賣契約中，竟可片面悔
約，拒絕對其有利之貸款銀行之「對保」程序，無視檢舉人只要到華信銀行辦理「對
保」程序，既可取得買賣不動產所有權，且可取得逾價金總額三分之二之貸款支付價
金，此種優勢地位應係在檢舉人而非原告，且檢舉人輕易可享有，並為檢舉人申請抵
押貸款所必要之程序，原告乃依華信銀行之要求而轉知檢舉人，與時間上之急迫性無
關，難謂係原告強迫其接受之交易條款，尤無構成足以影響交易秩序之顯失公平行為
，原處分據以認定原告違反公平交易法第二十四條規定，亦不無審酌之餘地。末查：
原告若經取得檢舉人開立之本票、交付存摺及取款條，貸款銀行若未經檢舉人「對保
」程序之認可，則檢舉人極易對原告之取得本票、存摺及取款條，主張係非法惡意取
得，而否認其合法性，貸款銀行為免事後發生民事訟爭，實務上自不肯輕易將貸款交
付原告用以抵付價金，乃原處分竟認定原告未接受檢舉人提供如開立本票、交付存摺
及取款條之協議條件，為顯失公平之行為，難謂無曲解買賣行為「銀貨兩訖」之公平
交易秩序本旨，而獨厚檢舉人（即買受人）。參諸訴願決定時，訴願委員單驥不同意
見書對原處分，就法理上及事實上不法認定之詳細指摘，以及臺灣板橋地方法院八十
七年度訴字第一七二○號民事判決對檢舉人訴請原告返還系爭買賣價金等事件之判決
諭知檢舉人敗訴（原告之訴駁回及假執行聲請均駁回）理由之意旨，（有訴願決定不
同意見書附於訴願卷及民事判決附卷可稽），尤足證明原處分認定原告有違反公平交
易法第二十四條之規定而依同法第四十一條前段規定為處分，實不無斟酌之餘地。原
處分既有可議，原告據以指摘原處分違法不當，尚非全無理由，而一再訴願決定疏未
及時糾正，俱有未合，爰將再訴願決定、訴願決定及原處分均予撤銷，以臻適法，並
昭折服。
據上論結，本件原告之訴為有理由，爰依行政訴訟法施行法第二條、行政訴訟法第九
十八條第三項前段，判決如主文。
中    華    民    國      九十      年      十二      月      十三      日
                    最 高 行 政 法 院  第 二 庭
                                審 判 長 法  官      陳  石  獅
                                         法  官      鄭  淑  貞
                                         法  官      吳  明  鴻
                                         法  官      高  啟  燦
                                         法  官      黃  合  文
右  正  本  證  明  與  原  本  無  異
                                         法院書記官  張  雅  琴
中    華    民    國      九十      年      十二      月      十七      日


司法院資訊處製作；財團法人民間司法改革基金會備份。
